【裁判字號】    97,消債更,890
【裁判日期】    971124
【裁判案由】    更生事件
【裁判全文】
臺灣臺北地方法院民事裁定           97年度消債更字第890號
聲  請  人
即  債務人  甲○○
上列當事人因消費者債務清理事件聲請更生，本院裁定如下：
    主  文
聲請駁回。
聲請費用由聲請人負擔。
    理  由
一、按債務人與金融機構協商成立者，不得聲請更生或清算。但
    因不可歸責於己之事由，致履行顯有重大困難者，不在此限
    ；本條例施行前，債務人依金融主管機關協調成立之中華民
    國銀行公會會員，辦理消費金融案件無擔保債務協商機制與
    金融機構成立之協商，準用前項之規定，消債條例第151 條
    第5 項、第6 項分別定有明文。故債務清償方案成立後，應
    由債務人按其條件履行，惟須於其後發生情事變更，在清償
    期間收入或收益不如預期，或發生重大變故，致該方案履行
    困難甚或履行不能，且不可歸責於己時，始能依消債條例第
    15 1條第5 項但書規定聲請更生或清算。此乃因債務清償方
    案既經當事人行使程序選擇權所為之債務清理契約，債務人
    自應受該協商所拘束，債務人不得任意毀棄已成立之協商，
    濫用更生或清算之裁判上債務清理程序。
二、聲請人聲請意旨略以：伊於民國95年11月30日與最大債權銀
    行復華商業銀行股份有限公司（嗣變更公司名稱為元大商業
    銀行股份有限公司，以下稱元大銀行）依中華民國銀行公會
    會員辦理消費金融案件無擔保債務協商機制達成協商，方案
    為債務總金額新臺幣（下同）1,000,940 元，自96年1 月起
    分100 期，年利率百分之7.8 ，每月10日以13,644元依各債
    權銀行債權金額比例清償各債務。實則伊於協商成立時即無
    力負擔上開協商債務，然因恐債權銀行不斷催收與聲請強制
    執行扣薪之困擾，且為保住工作，伊只能被迫簽訂上開債務
    清償方案，伊確有還款誠意，然自91年離婚後，伊每月須支
    付前妻贍養費10,000元，且伊每月須與弟弟各分擔房租5,00
    0 元，嗣因房東調高房租，97年1 月起須各分擔6,000 元，
    伊每月亦須與弟弟各分擔父母扶養費5,000 元，又伊95年度
    綜合所得僅180,759 元，96年度綜合所得更只有152,995 元
    ，上開債務清償方案實超出伊能力甚多，故伊僅能走向毀諾
    一途。為此爰依消費者債務清理條例（以下稱消債條例）之
    規定聲請更生等語。
三、經查，聲請人自陳其於消債條例施行前，就其積欠各金融機
    構之信用卡及信用貸款債務，利用金融主管機關協調成立之
    中華民國銀行公會會員辦理消費金融案件無擔保債務協商機
    制，與最大債權銀行元大銀行成立協商，約定自96年1 月起
    ，分100 期，年利率百分之7.8 ，每月10日以13,644元依各
    債權銀行債權金額比例清償各債務之事實，有協議書1 份為
    證，則除聲請人有因不可歸責於己之事由致其履行債務顯有
    重大困難外，聲請人自不得再依消債條例聲請更生。而本件
    聲請人固主張伊於協商成立時即無力負擔上開協商債務，然
    因恐債權銀行不斷催收與聲請強制執行扣薪之困擾，且為保
    住工作，只能被迫簽訂上開債務清償方案云云。惟按民法第
    92條第1 項前段固規定：「因被詐欺或被脅迫而為意思表示
    者，表意人得撤銷其意思表示。」所謂詐欺，係欲相對人陷
    於錯誤，故意示以不實之事，令其因錯誤而為意思之表示（
    最高法院56年台上第3380號判例參照）；所謂被脅迫而為意
    思表示，係指因相對人或第三人以不法危害之言語或舉動加
    諸表意人，使其心生恐怖致為意思表示。本件聲請人主張因
    恐債權銀行不斷催收與聲請強制執行扣薪之困擾，且為保住
    工作，只能簽訂上開債務清償方案云云，然不能舉證證明債
    權銀行之催收或聲請強制執行，有何具體不當行為致其心生
    恐怖，或有故意示以不實之事令其為錯誤意思表示之情況，
    則聲請人所言尚不能成為撤銷上開債務清償方案之理由。聲
    請人依其自由意志，自行與最大債權銀行達成協商，即應依
    約履行，不得任意否認已成立之債務清償方案之效力。
四、聲請人雖主張伊確有還款誠意，惟自91年離婚後，伊每月須
    支付前妻贍養費10,000元，且伊每月須與弟弟各分擔房租5,
    000 元，嗣因房東調高房租，97年1月起須各分擔6,000元，
    伊每月亦須與弟弟各分擔父母扶養費5,000 元，上開債務清
    償方案實超出伊能力甚多云云，並提出贍養費給付說明書1
    份、租賃契約2 份與支付扶養費說明書1 份為證。然查，聲
    請人未能證明上開事由係其於95年11月30日與最大債權銀行
    元大銀行成立協商後發生，難認係協商成立後始發生之不可
    歸責於己之事由。且聲請人95年度及96年度綜合所得分別為
    180,759 元與152,995 元之事實，有財政部臺灣省北區國稅
    局綜合所得稅各類所得資料清單2 紙在卷可佐，顯見聲請人
    成立協商後並無發生情事變更，致在清償期間收入或收益不
    如預期，或發生重大變故，使上開債務清償方案履行困難甚
    或履行不能之情形。甚且聲請人於97年1 月起就職於臺北汽
    車客運股份有限公司（以下稱臺汽客運），合計聲請人底薪
    、津貼、膳食費與加班費，每月月薪均有50,157元至5,6100
    元之譜，有臺汽客運員工薪資明細表8 紙可證，可認聲請人
    經濟能力反而顯著好轉，自與消債條例第151 條第5 項後段
    之規定不符，不得再聲請更生。
五、綜上所述，聲請人係基於自由意志與最大債權銀行成立協商
    ，且嗣後未發生因不可歸責於己之事由致履行債務顯有重大
    困難之情形，聲請人為本件更生聲請，於法自有未合，依上
    開規定，應予駁回，爰裁定如主文。
中    華    民    國    97    年    11    月    24    日
                  民事第一庭  法  官  蔡和憲
以上正本係照原本作成。
如不服本裁定，應於裁定送達後10日內，以書狀向本院提出抗告
，並繳納抗告費新臺幣1千元。
中    華    民    國    97    年    11    月    24    日
                              書記官  巫玉媛


司法院資訊處製作；財團法人民間司法改革基金會備份。
